【裁判字號】    98,交聲,242
【裁判日期】    980821
【裁判案由】    違反道路交通管理處罰條例聲明異議
【裁判全文】
臺灣基隆地方法院交通事件裁定         98年度交聲字第242號
移送機關即
原處分機關  交通部公路總局臺北區監理所基隆監理站
異  議  人
即受處分人  甲○○
                    國民
上列受處分人因違反道路交通管理處罰條例案件，對於交通部公
路總局臺北區監理所基隆監理站中華民國98年7 月9 日所為之處
分（原處分案號：基監字第裁42-CW0000000號），聲明異議，本
院裁定如下：
    主  文
原處分撤銷。
甲○○不罰。
    理  由
一、原處分意旨略以：異議人即受處分人（下稱異議人）甲○○
    於民國（下同）98年3 月29日10時，駕駛車牌號碼3N-4990
    號之自小客車，行經臺北縣臺2 線粗坑路口（往瑞芳方向）
    ，因「不依規定使用燈光」違規，經臺北縣政府警察局瑞芳
    分局執勤員警當場目睹逕行舉發，異議人於舉發通知單上所
    載應到案日期98年6 月20日前向原處分機關提出申訴，嗣原
    處分機關仍認異議人有上開違規行為，乃依道路交通管理處
    罰條例第42條之規定，裁處異議人罰鍰新臺幣（下同）1,20
    0 元等語。
二、異議意旨略以：一、道路交通管理處罰條例第7 之2 條第1
    項規定：汽車駕駛人之行為有下列情形之一，當場不能或不
    宜攔截製單舉發者，得逕行舉發。其第7 款並規定：經以科
    學儀器取得證據資料證明其行為違規。惟同條第2 項規定：
    前項第七款之科學儀器應採固定式，並定期於網站公布其設
    置地點。但汽車駕駛人之行為屬下列情形之一者，不在此限
    。經查臺北縣警察局瑞芳分局所公布之固定式違規照相設備
    之設置地點並未包括該地點。另道路交通管理處罰條例第42
    條所規定之違規事項亦非本條第2 項所列逕行舉發之項目，
    爰本案以逕行舉發之方式告發，違反該法律規定。二、依違
    規照片所示，當時並未有不能或不宜攔截製單舉發之情形，
    且照片內同向行駛之車輛共計4 部均未開啟大燈，顯示道路
    警告標誌或標線設置不良至駕駛人均不知該路段需開車頭燈
    ，另該路段並非山區○道路狀況及視線良好，是否需開啟車
    頭燈行駛亦有可議之處。三、未開車頭燈非屬故意之重大違
    規行為，今警察應當場攔停並告知應改善之違規行為，才符
    法令之立法原意。假若當日瑞芳分局於該路段派員警於不同
    地點針對未開車頭燈之車輛逕行舉發，如此行經該路段之車
    輛會遭開幾張罰單呢？如此符合比例原則嗎？四、綜上本案
    應予撤銷云云。
三、按汽車駕駛人，不依規定使用燈光者，處新臺幣一千二百元
    以上三千六百元以下罰鍰，道路交通管理處罰條例第42條定
    有明文。又按汽車駕駛人之行為經以科學儀器取得證據資料
    證明其行為違規，當場不能或不宜攔截製單舉發者，得逕行
    舉發。而科學儀器應採固定式，並定期於網站公布其設置地
    點，同條例第7 條之2 第1 項、第2 項亦定有明文。
四、本件汽車駕駛人於98年3 月29日10時，駕駛車牌號碼3N-499
    0 號之自小客車，行經臺北縣臺2 線粗坑路口（往瑞芳方向
    ）未開車頭燈之事實，異議人固不爭執，惟以前揭言詞置辯
    。經查：
  (一)本件汽車駕駛人違規遭舉發路段前方約5 公尺處，設置有紅
    底白字「汽機車請開頭燈」之醒目圖說及文字，該交通標誌
    設置於道路上方鐵架欄杆處，顏色鮮明、字體清晰，亦無使
    駕駛人無法辨識之情事，此有證人劉蜀鈞當庭提出之照片2
    幀在卷可稽。是以，並無異議人所稱交通標誌設置不良之情
    事，蓋主管機關公告特定山區公路全天候應開頭燈，乃因山
    區公路蜿蜒曲折，行車視線常遭山壁阻擋，尤其是轉彎處更
    是行車視線之死角，全天候使用車頭燈，藉由車輛提供光線
    照明，較能清楚辨識對向車輛及行車路況，藉此提醒駕駛人
    以免發生危險，不得僅憑其個人主觀因素或價值判斷，任意
    決定遵守或不遵守，否則交通秩序難以維持，非但影響道路
    交通安全及用路人權益，亦將使道路交通法規形同具文。故
    異議人以該路段應開車頭燈之規定有可議之處置辯，並非可
    採。
  (二)惟警方取締交通違規自應遵守相關法令規範之執行程序，參
    以道路交通管理處罰條例第7 條之2 第1 項規定：「汽車駕
    駛人之行為有下列情形之一，當場不能或不宜攔截製單舉發
    者，得逕行舉發：經以科學儀器取得證據資料證明其行為違
    規。」、又同條第2 項前段規定：「前項第七款之科學儀器
    應採固定式，並定期於網站公布其設置地點。」可知，警方
    以科學儀器取得證據資料證明駕駛人行為違規者，應以當場
    攔停製單舉發為原則，僅於當場不能或不宜攔截製單舉發之
    例外情形，始以逕行舉發之方式為之，又警方所使用之科學
    儀器，原則上亦限制應採固定式，並定期於網站公布其設置
    地點，考其立法目的，乃在於強化處罰合理性，降低交通執
    法爭議（參見94年12月28日道路交通管理處罰條例修正重點
    及立法總說明）。故此一法律修正目的，乃透過在交通違規
    路段前先行設置交通標誌提醒用路人，並使用固定式科學儀
    器取證，符合行政行為應具明確性，且具有可預測性之要求
    ，使得警方在執法採證上得以符合法定程序，而大幅減低違
    法性之疑慮，亦在規範警方及相關道路交通主管機關需遵守
    此一最低程度之程序保障要求。是以，警方舉發本件違規之
    執行程序，係以拍照逕行舉發之方式，又經證人即執勤員警
    劉蜀鈞到庭證稱：「（問：你當時取締照相，是以何種方式
    照相的？）數位單眼像機，並採行動式，不是固定式的。（
    問：你所取締的方式，是否符合道路交通管理處罰條例第7
    之2 條第2 項之規定？）符合規定的，因為有些地點不適合
    用固定式的。（問：但是有這個規定，那該如何？）目前科
    學儀器是無法用固定式的方式來照，除非是用錄影的。（問
    ：那為何會有這種規定？）是警政署的規定。但並無法令規
    定，超速是可以的，但是開頭燈的部分就是沒辦法以固定式
    來感應到，所以只能用錄影的。」，依證人之證述可知，本
    件違規舉發方式係採非固定式照相舉發，並未符合上開規定
    ，對於執行交通違規舉發之法定程序，蓋道路交通管理處罰
    條例第7條之2第2項但書縱設有例外規定，本件未依規定使
    用燈光之違規舉發，要非法定之例外情形，仍應回歸原則性
    規定，使用固定式科學儀器取得證據，不得因技術上取證有
    困難，而不需遵守此一最低程度之程序保障要求，否則，若
    任由行政機關恣意取巧為之，則法規範之立法目的難以達成
    ，亦將使道路交通法規形同具文，況且，依照證人之證言，
    使用固定式錄影設備，仍可達成舉發違規之目的，則警方在
    執法採證上仍應以符合法定程序之方式為之，以減低違法性
    之疑慮，故本件以非固定式照相逕行舉發交通違規，執行程
    序上實有瑕疵。再者，本院觀察證人即舉發員警劉蜀鈞所庭
    呈之照片2幀，分別為本件違規之取證照片及告知駕駛人該
    路段應開車頭燈之交通標誌照片，異議人之車輛於經過該交
    通標誌約5公尺處即遭拍照舉發，而該交通標誌前方之路段
    為一彎道，一般駕駛人經過彎道後始可見該交通標誌，本件
    駕駛人自發見該交通標誌至遭拍照舉發，不過約15至20公尺
    之距離，依時速50公里行進之車輛，僅有約1至2秒之反應時
    間，警方於駕駛人剛經過該號誌即拍照舉發，未給予充分之
    反應時間，縱然未依規定使用燈光之違規舉發未若超速違規
    之舉發，依法限制應於設有科學取證儀器前100或300公尺處
    明顯標示之（參道路交通管理處罰條例第7條之2第3項規定
    ），惟行政機關在為行政行為時，仍應遵守行政法上之原理
    原則，本件舉發之行政行為，未給予駕駛人充分時間開啟車
    頭燈，隨即拍照舉發，即有違反行政程序法第8條誠信原則
    之虞，徒增交通執法爭議，實屬不當。再者，異議人質疑該
    台北縣臺2線粗坑路口，網站上並無公佈其設置地點，惟據
    證人劉蜀鈞到庭證稱，網站公佈地點：「瑞芳鎮2線台金公
    司前（往宜蘭）」與「台北縣臺2線粗坑路口」是同一地點
    。末查：道路交通管理處罰條例第7條之2第2項規定，前項
    第七款之科學儀器應採固定式，並定期於網站公布其設置地
    點。其例外之11款規定，亦未包括「不依規定使用燈光者」
    之違規行為。
  (三)綜上所述，本件交通標誌之設置，雖無異議人所辯稱有設計
    不良或可議之處，惟警方執行舉發本件交通違規未使用固定
    式科學儀器，在執行程序上實有瑕疵，又其舉發地點與交通
    標誌間未給予一般駕駛人充分反應時間，亦有違行政法上誠
    信原則，且取締亦有違道路交通管理處罰條例第7條之2第1
    項、第2項之規定，原處分機關以此違規事實即遽以裁處，
    自有未洽，揆諸上開說明，本院因認異議人之異議為有理由
    ，爰依法撤銷原處分，並另為異議人不罰之諭知，以資適法
    。
五、據上論斷，應依道路交通案件處理辦法第20條，裁定如主文
    。
中    華    民    國    98    年    8     月    21    日
                  交通法庭法  官  陳伯厚
以上正本證明與原本無異。
對於本件裁定如有不服，應於收受送達後5日內，向本院提出抗
告書狀，敘述抗告之理由，抗告於臺灣高等法院。
中    華    民    國    98    年    8     月    24    日
                          書記官  王惠萍


司法院資訊處製作；財團法人民間司法改革基金會備份。
